【裁判字號】    97,上易,1874
【裁判日期】    980106
【裁判案由】    詐欺等
【裁判全文】
臺灣高等法院刑事判決                97年度上易字第1874號
上  訴  人  臺灣板橋地方法院檢察署檢察官
上  訴  人
即  被  告  甲○○
選任辯護人  黃銀河  律師
上列上訴人因詐欺等案件，不服臺灣板橋地方法院96年度易字第
675號，中華民國97年3月28日第一審判決（起訴案號：臺灣板橋
地方法院檢察署95年度偵續四字第7號），提起上訴，本院判決
如下：
    主  文
原判決撤銷。
甲○○無罪。
    理  由
一、公訴意旨略以：被告甲○○前曾於民國87年12月間，經張秀
    英介紹，以新臺幣（下同）150萬元價格向張秀英之弟乙○
    ○購買臺北縣新莊市○○街166號「高士登眼鏡行」（營利
    事業登記為泰明眼鏡行）之經營權及店內眼鏡、鏡架，甲○
    ○原欲與張秀英共同經營該眼鏡行，並將部分股權轉讓張秀
    英，但嗣後反悔而退出眼鏡行之經營，旋自88年3月26日起
    在臺灣士林地方法院對乙○○提出請求返還上開買賣價金之
    民事訴訟（即88年度訴字第421號），獨由張秀英經營上開
    眼鏡行，直至88年8、9月間因生意不佳而結束營業。其後上
    開法院於88年8月24日判決被告敗訴，被告隨即於同年9 月
    23日向臺灣板橋地方法院（以下簡稱板橋地院）自訴張秀英
    涉嫌詐欺，經該法院於89年1月5日以88年度自字第367號案
    件判決張秀英無罪，上訴後，復經本院於89年6月26日以89
    年度上易字第1170號案件駁回確定。詎被告心有未甘，明知
    未曾將該高士登眼鏡行之經營權、生財設備回售予乙○○，
    竟意圖為自己不法之所有，撰寫內容為乙○○向其購買眼鏡
    一千支、最新式豬肝型驗光設備2套，總價為250萬元，交貨
    迄今均未付款等情之存證信函，於90年12月18將該存證信函
    自臺北縣新莊龍鳳郵局寄至臺北縣新莊市○○○路41號乙○
    ○經營之「璟福眼鏡行」，經郵務士於90年12月19日將該存
    證信函投遞至上址予不詳人士持乙○○之印章收受後，甲○
    ○旋即於90年12月24日持上開存證信函向板橋地院聲請核發
    支付命令，使該法院依法未經審查程序而誤認甲○○之主張
    為真實，將乙○○積欠甲○○250萬元債務之不實事項填載
    於職務上所掌之公文書，據此核發91年度促字第2496號支付
    命令，命令乙○○應於送達後20日之不變期間內，向甲○○
    清償250萬元及利息、督促費用，該支付命令隨即於91年1月
    24日送達至上址，亦經不詳人士持乙○○之印章收受後，因
    乙○○本人未接獲該支付命令致未提出異議，上開支付命令
    因此而告確定。其後甲○○即據該確定之支付命令，向臺灣
    士林地方法院聲請對乙○○之財產強制執行（即91年度執字
    第5038號），並聲請查封乙○○所有、位在臺北縣汐止市○
    ○街168號之不動產，然經乙○○提存250萬元供甲○○提領
    始撤銷強制執行等語，並舉被告偵查中之陳述、證人即告訴
    人乙○○及證人張秀英於偵查中之證言、被告於板橋地方法
    院88年度自字第367號案件之陳述，所提相片，剪報、被告
    於本院89年度上易字第1170號自訴案件之陳述、張秀英提出
    88年3月18日存證信函、板橋地院91年度促字第2496號支付
    命令、送達證書、查封筆錄、合夥同意書、證明書等件為證
    ，因指被告涉犯刑法第214條之使公務員登載不實罪、第339
    條第1項之詐欺取財罪嫌。惟訊據被告甲○○堅決否認公訴
    人所指之使公務員登載不實及詐欺犯行等語。
二、按犯罪事實應依證據認定之，無證據不得認定犯罪事實；不
    能證明被告犯罪或其行為不罰者，應諭知無罪之判決，刑事
    訴訟法第154條第2項、第301條第1項分別定有明文。次按事
    實之認定，應憑證據，如未能發現相當證據，或證據不足以
    證明，自不能以推測或擬制之方法，以為裁判基礎；告訴人
    之告訴係以使被告受刑事訴追為目的，是其陳述是否與事實
    相符，仍應調查其他證據以資審認，亦有最高法院40年臺上
    字第86號、52年臺上字第1300號判例意旨可稽。次按認定不
    利於被告之事實，須依積極證據，茍積極證據不足為不利被
    告之認定時，即應為有利被告之認定，更不必有何有利之證
    據，並有最高法院30年上字第816號判例可資參照。再按刑
    法第339條第1項詐欺罪之成立，以意圖為自己或第三人不法
    之所有，以詐術使人將本人或第三人之物交付為要件，所謂
    以詐術使人交付，必須被詐欺人因其詐術而陷於錯誤，若其
    所用方法不能認為詐術，亦不致使人陷於錯誤，即不構成該
    罪，最高法院亦著有84年度臺上字第4734號判決可參。
三、經查：
    (一)被告甲○○對於上揭90年12月間某日，撰寫內容為乙○○
      向其購買眼鏡一千支、最新式豬肝型驗光設備2套，總價
      為250萬元，交貨迄今均未付款等情之存證信函一紙，於
      同年12月18交由臺北縣新莊龍鳳郵局寄至臺北縣新莊市○
      ○○路41號乙○○經營之「璟福眼鏡行」，經郵務士於90
      年12月19日將該存證信函投遞至上址回執後，同年12月24
      日持上開存證信函向板橋地院聲請核發支付命令，經該法
      院依其聲請核發91年度促字第2496號支付命令，命令乙○
      ○應於送達後20日之不變期間內，向甲○○清償250萬元
      及利息、督促費用，並於91年1月24日送達至上址，因乙
      ○○未於20內提出異議，支付命令因此而告確定。其後甲
      ○○即據該確定之支付命令，向臺灣士林地方法院聲請對
      乙○○之財產強制執行（即91年度執字第5038號），並聲
      請查封乙○○所有、位在臺北縣汐止市○○街168號之不
      動產，然經乙○○提存250萬元供甲○○提領始撤銷強制
      執行等情，業據其直承不諱，並有存證信函、板橋地院91
      年度促字第2496號支付命令、送達證書、臺灣士林地方法
      院民事直行處囑託查封登記函、查封筆錄、91年度存字第
      2603號提存書足稽，此部分事實，固可認定。
    (二)本件依起訴意旨所載，其指被告涉犯上開罪嫌，無非以被
      告寄發存證信函表彰之債權不存在，屬內容不實憑證，及
      支付命令依當事人聲請核發，法院不作實質審查，致誤信
      上開存證信函所載債權，將其登載於職務上所掌載之支付
      命令公文書，為其論據，固非無見。
      一按民事訴訟法上之督促程序，係指對以給付金錢或其他
        代替物或有價證券之一定數量為標的之請求，依債權人
        單方面聲請，法院僅就債權人所提之聲請書狀為形式審
        查後，據以核發支付命令，倘債務人於收受支付命令後
        未於法定不變期問提出異議，即賦予支付命令與確定判
        決同一之效力。再者，聲請發支付命令，除應表明當事
        人及法院外，祇須表明請求之標的並其數量及請求之原
        因、事實及應發支付命令之陳述，此觀民事訴訟法第51
        1條之規定自明，因債務人依同法第516條對支付命令得
        不附理由提出異議，故債權人在督促程序就其所主張之
        事實毋庸舉證，其債權憑證之有無，與應否許可發支付
        命令無關（最高法院61年台抗字第407號判例意旨參照
        ）。再者，存證信函僅係發信人單方之意思通知，其記
        載之內容與發信人片面之陳述無異，陳述內容是否實在
        ，本難僅以記載陳述之信函作為憑證。從而，公訴人認
        存證信函屬不實憑證，就性質上而言，已屬誤會。而被
        告聲請對告訴人發支付命令，就其支付命令聲請狀所表
        明之債權是否存在，本不負證明之責任，且法院亦非依
        被告所提存證信函為證據，始對告訴人發支付命令。故
        ，被告持存證信函聲請核發支付命令之所為，客觀上要
        難認係詐術施用至明。
      二再按刑法第214條所謂使公務員登載不實事項於公文書
        罪，係以明知為不實之事項，而使公務員登載於職務上
        所掌之公文書為其成立要件，須一經他人之聲明或申報
        ，公務員即有登載之義務，並依其所為之聲明或申報予
        以登載，而屬不實之事項者始足構成（最高法院73年臺
        上字第1710號判例參照）。公訴意旨復以：被告以不實
        之債權，向法院聲請支付命令之所為，係觸犯使公務員
        登載不實罪嫌云云。查，支付命令應記載之事項，依民
        事訴訟法第514條規定包括：「一、當事人及法定代理
        人、請求之標的及其數量、請求之原因事實。其有對待
        給付者，已履行之情形；二、債務人應向債權人清償其
        請求並賠償程序費用，否則應於支付命令送達後二十日
        之不變期間內，向發命令之法院提出異議。」；又債務
        人對於支付命令未於法定期間合法提出異議者，支付命
        令與確定判決有同一之效力。同法第521條亦定有明文
        ，由上可知，支付命令僅記載命債務人限期支付請求標
        的及其數量、請求之原因事實（係依債權人單方請求之
        方式記載，非依法院認定之方式記載），藉此督促債務
        人履行，及未於法定期間異議之法律效果等旨，對於債
        權人請求標的、原因事實，並未在支付命令上為確實存
        在之登載，自無所謂登載不實債權可言。至支付命令所
        載債權人請求及其原因事實，其後獲致與確定判決相同
        之確定及執行效力，係因債務人收受送達後，未於20日
        不變期間內異議，依民事訴訟法規定賦予之效果，並非
        民事法院有義務依債權人聲請，在支付命令上登載其請
        求標的、原因事實存在所致。依首揭法條說明，自與刑
        法第214條之構成要件不符。
    (三)綜上，公訴意旨所指核與詐欺及使公務員登載不實罪之構
      成要件不符。此外，又查無其他證據，足認被告有公訴人
      所指之犯行，其犯罪即屬不能證明，原審不察，遽以論罪
      科刑，顯有未洽。被告上訴指摘原判決不當，為有理由，
      應由本院予以撤銷，依法為被告無罪之諭知，以免冤抑。
據上論斷，應依刑事訴訟法第369條第1項前段、第364條、第301
條第1項，判決如主文。
本案經檢察官李叔芬到庭執行職務。
中    華    民    國    98    年     1    月    6    日
                  刑事第二十二庭審判長法  官  何菁莪
                                      法  官  洪于智
                                      法  官  江振義
以上正本證明與原本無異。
不得上訴。
                                      書記官  陳媛容
中    華    民    國    98    年    1     月    6     日


司法院資訊處製作；財團法人民間司法改革基金會備份。
